【裁判字號】    97,重訴,461
【裁判日期】    980220
【裁判案由】    侵權行為損害賠償
【裁判全文】
臺灣板橋地方法院民事判決             97年度重訴字第461號
原      告  乙○○
            丙○○
被      告  甲○○
                      （現因案羈押於臺灣臺北看守所）
上列當事人間請求侵權行為損害賠償事件，經刑事庭裁定移送（
97年度重附民字第18號）本院於民國98年2 月6 日言詞辯論終結
，判決如下：
    主  文
被告應給付原告乙○○新台幣參拾捌萬柒仟零玖拾柒元、原告丙
○○新台幣貳拾壹萬壹仟參佰陸拾貳元，及均自民國九十七年五
月二十九日起至清償日止，按週年利率百分之五計算之利息。
原告其餘之訴駁回。
訴訟費用由被告負擔二分之一，餘由原告負擔。
本判決於原告乙○○以新台幣壹拾萬元、原告丙○○以新台幣
柒萬仟元供擔保後，得假執行。但被告如以新台幣參拾捌萬柒
仟零玖拾柒元、貳拾壹萬壹仟參佰陸拾貳元分別為原告乙○○、
丙○○預供擔保，得免為假執行。
原告其餘假執行之聲請駁回。
    事實及理由
一、原告主張：被告於民國96年12月26日夥同訴外人游金豐（即
    游正豐）、游金蓮（即游曼平），在臺北縣樹林市共同殺害
    原告之子陳建良，致陳建良身中7 刀死亡。查原告為被害人
    陳建良之父、母，含辛茹苦拉拔被害人長大，如今正仰賴被
    害人扶養，卻遭逢如此不幸，被害人陳建良既對原告負有扶
    養義務，依民法第第192 條第1 、2 項、第194 條之規定，
    原告各得依法對被告請求賠償扶養費、喪葬費及非財產上之
    損害。而原告乙○○48歲、原告丙○○44歲，按國人平均餘
    命年表，各尚有32.95 年、42.71 年之平均餘命。另依台北
    縣平均每人每月消費支出新台幣（下同）19,001元，再依霍
    夫曼係數表計算，扶養費各為4,286,400 元及5,016,000 元
    ，加計精神慰撫金各250 萬元及原告乙○○有為陳建良支出
    喪葬費用265,120 元，被告應給付原告乙○○7,051,520 元
    、原告丙○○7,516,000 元。並聲明：(一)被告應給付原告乙
    ○○7,051,520 元、原告丙○○7,516,000 元，及自起訴狀
    送達之翌日起至清償日止，按年息5 ﹪計算之利息。(二)前項
    請求，原告願供擔保請准宣告假執行。
二、被告則以：伊只是勸架，並沒有拉住被害人讓游正豐去殺害
    ，且游正豐亦已賠償原告。刑事案件審理中有要求對證人測
    謊並調閱監視器，但未蒙法官採取等語置辯。並聲明：(一)原
    告之訴及假執行之聲請均駁回。(二)如受不利判決，願供擔保
    請准宣告免為假執行。
三、查游正豐、游正豐之女游曼平及被告於96年12月26日下午2
    時40分許，在臺北縣樹林市○○街○ 段65號之麵店吃麵，游
    正豐因不滿麵店老闆林張美女之服務態度，將所用湯碗揮擲
    在地，致碗內麵湯濺至鄰桌陳建良衣物，引起陳建良不悅起
    身理論，雙方因而發生口角爭執，游正豐竟惱羞成怒出拳毆
    打陳建良，而游曼平則基於與游正豐共同傷害之犯意聯絡，
    在旁持店內木椅作勢攻擊陳建良，另被告則立於其間勸阻，
    游正豐突趁亂行至店門口，自其右後褲袋內取出所有隨身攜
    帶之折疊刀一把後，旋轉身向尚在店內之陳建良揮刺，陳建
    良以手臂防禦不及，致左、右上臂等處刺傷及左手中指抵禦
    傷，迅即向店外奔逃，而游曼平因站立角度之故，未見游正
    豐手持折疊刀，惟接續與游正豐共同傷害他人身體之犯意聯
    絡，在該店門口持店內木椅扔擊陳建良，並以閩南語出言「
    幹你娘，你打我老爸」等語辱罵陳建良，以為游正豐出氣。
    此際，游正豐見陳建良逃出店外，竟不思罷手，明知頭部、
    胸部均為人體重要部位，而銳利刀械屬足以致人於死之兇器
    ，以之穿刺上開身體部位，將導致生命發生危險之嚴重後果
    ，竟提升原傷害之犯意為殺人之故意，持刀追趕陳建良至同
    路段六九巷口，被告則隨至該處，見游正豐以前揭折疊刀欲
    刺陳建良，竟亦基於共同殺人之犯意聯絡，自後以雙手抓住
    陳建良雙臂，任由游正豐續持刀猛刺陳建良頭、胸部、上臂
    等處。陳建良因上開攻擊行為受左鎖骨部、右胸骨、左上臂
    、右上臂、右上臂近肩處、左手中指基部及額頂部等處刺傷
    、左大腿內側瘀傷及額頂部頭皮下出血。游正豐、游曼平及
    被告見陳建良倒地不起，游正豐旋返回麵店給付餐費後駕車
    逃逸，並將上開折疊刀丟棄在臺北縣樹林市○○街○ 段342
    巷口排水溝內，被告亦搭乘游曼平駕駛之車輛逃離現場。陳
    建良雖經附近民眾陳專智撥打119 送往醫院急救，仍因胸部
    遭刺穿心包膜及左肋膜腔出血休克，於同日下午3 時40分許
    死亡之事實，為臺灣高等法院97年度上訴字第4549號刑事判
    決所明白審認。被告雖否認於被害人陳建良奔逃至麵店外，
    游正豐續持刀追趕時，有自後以雙手抓住陳建良雙臂，任由
    游正豐持刀猛刺陳建良頭、胸部、上臂等處之情，惟被告確
    有自後以雙手抓住陳建良雙臂，任由游正豐持刀猛刺陳建良
    頭、胸部、上臂等處之事實，業據證人林慶勳迭於被告被訴
    殺人之刑事案件本院刑事庭審理時具結證稱：看到店內三男
    一女在吵架，游正豐先打被害人幾拳，被害人只有用手擋，
    後來游正豐往麵攤門口走三、五步，從右後褲袋拿出一把折
    疊刀，一轉身馬上拿刀刺被害人，約四、五下，被害人用手
    擋一下，血從手臂滴下來，指尖也有滴血，之後被害人就跑
    出店外，到柑園街巷口，游正豐又拿刀往被害人身上刺；甲
    ○○在游正豐與被害人吵架時，有在中間張開手阻擋勸架，
    但後來游正豐真的打了，甲○○就沒有再擋了；被害人逃離
    麵店後，甲○○也跟著追，並抓住被害人手臂，游正豐又刺
    被害人好幾刀，後來被害人就倒下」等語（見本院97年度重
    訴字第10號刑事卷第169 頁至第175 頁）可稽。參以案發當
    時為下午2 時40分許之日間，天氣晴，證人林慶勳所在位置
    為前揭麵店二線道之道路對面檳榔攤外機車上，與麵店距離
    約五公尺，並於游正豐與被害人發生口角時即觀看衝突狀況
    ，就被告是否有抱住被害人手臂，觀看甚詳，其證述游正豐
    在麵店內持刀刺被害人，被害人曾以手臂抵擋，逃出店門時
    手臂、指尖均有滴血等節，亦與被害人所受左、右上手臂、
    左手中指抵禦傷之情相符，再衡以被害人在麵店內遭被告游
    正豐以刀刺後，已逃至店外巷口，理應迅速逃離，然依法醫
    解剖鑑定報告所載被害人傷勢均在人體正面，且致命傷在左
    胸，可知係遭人以正面持刀刺擊，則證人林慶勳前揭所證被
    害人係遭被告甲○○自後抓住雙手臂，而由被告游正豐持刀
    接續刺殺等情，與事理相符，且信而有徵，堪予採取。被告
    甲○○前揭所辯，顯悖實情，要無可採。
四、按不法侵害他人致死者，對於支出醫療及增加生活上需要之
    費用或殯葬費之人，亦應負損害賠償責任。被害人對於第三
    人負有法定扶養義務者，加害人對於該第三人應負損害賠償
    責任。又不法侵害他人致死者，被害人之父母子女及配偶，
    雖非財產上之損害，亦得請求賠償相當之金額。民法第192
    條第1 項、第2 項及第194 條分別定有明文。查陳建良因在
    店內已遭游正豐以刀刺傷，故逃至店外，游正豐及被告乃從
    後追及，有如前述。而頭部、胸部屬維繫人體生命之重要部
    位，若持尖刀猛力揮刺他人上開部位，足以發生死亡結果，
    此為一般人所可預知，被告與游正豐為具一般智識成年人，
    對此實難諉為不知。被告竟仍自後抓住被害人陳建良雙手臂
    ，任由游正豐續以刀刺被害人頭部、胸部等生命之重要部位
    ，則被告與游正豐有欲致被害人於死之故意，且彼此間並有
    默示之合致及行為之分擔，應堪認定。則原告依民法上開規
    定求被告賠償，即屬有據。茲就原告請求賠償之項目及金額
    ，審究如下：
    (一)殯葬費用部分：
      殯葬費為收殮及埋葬費用，其賠償範圍應以實際支出之費
      用，並斟酌被害人當地之習俗、被害人之身分、地位及生
      前經濟狀況決定之。查原告乙○○主張其有為陳建良支出
      殯葬費用265,120 元乙節，業據提出青雲禮儀公司出具之
      殯葬費用單據及規費繳納收據附於本院卷第17-18 頁可憑
      。惟本院審究被害人陳建良之身分、地位及生前經濟狀況
      ，並其係採用火葬方式，認除大鼓亭6,000 元、西樂隊
      9,000 元非屬必要，應予剔除外，其餘250,120 元核均屬
      必要之殯葬費用，應予准許。
    (二)扶養費部分
      1.按直系血親相互間，互負扶養之義務；負扶養義務有數
        人時，直系血親卑親屬為第一順序扶養義務人；夫妻互
        負扶養之義務，其負扶養義務之順序與直系血親卑親屬
        同；負扶養義務者有數人，而其親等同一時，應各依其
        經濟能力分擔義務；受扶養權利者有數人，而其親等同
        一時，應按其需要之狀況，酌為扶養；扶養之程度，應
        按受扶養權利者之需要，與負扶養義務者之經濟能力及
        身分定之，民法第1114條、第1115條第1 項第1 款、第
        3 項、第1116條第3 項、第1116條之1 前段、及第1119
        條亦分別定有明文。又按父母與子女間之扶養義務，依
        民法第1117條之規定，直系血親尊親屬受扶養者，其扶
        養權利，雖不以無謀生能力為必要，但仍須受不能維持
        生活之限制。
      2.查原告乙○○為48年8 月8 日出生，原告丙○○係52年
        12月18日出生，業據提出戶籍謄本1 份附於本院卷第19
        頁可憑。於本件侵權行為發生時各年48歲、44歲。原告
        乙○○國中肄業，目前擺攤販賣早餐，每月收入約3萬
        元，原告丙○○小畢業，與配偶即原告乙○○共同從事
        販賣早餐業務，名下無財產等情，業據原告陳明（見本
        院卷第35頁，97年11月18日言詞辯論筆錄）。依目前社
        會就業情況，應可工作至65歲，尚得維持生活。而原告
        乙○○名下僅有汽車1 部，原告丙○○則僅有投資順德
        工業股份有限公司1 筆計16,740元，亦有稅務電子閘門
        財產所得調件明細表2 份附於本院卷第41-43 頁可憑。
        原告屆65歲後，依上開資產顯不能維持生活。則渠2 人
        請求被告賠償扶養費，於屆65歲之後部分，即屬有據。
        屆65歲之前部分，原告並未舉證以證明其有不能維持生
        活之情事，尚無從准許。
      3.次查，原告乙○○係48年8 月8 日出生，原告丙○○係
        52年12月18日出生，於96年12月26日被害人陳建良死亡
        時已年滿48歲及44歲，有如前述，依96年臺閩地區簡易
        生命表所載，各有平均餘命30.73 年及39.13 年。則自
        渠年滿65歲後，得受扶養之期間應各為13.73 年（48+
        30.73-65= 13,73） 及18.13 年（44+39.13-65=18.13
        ）。又原告2 人互為配偶，亦互負扶養義務，除育有被
        害人陳建良外，另育有1 女陳奕勻，此有戶籍謄本1 份
        附於本院卷可憑。並為兩造所不爭執。而陳奕勻為74年
        4 月6 日生，業已成年，應有扶養能力。倘被害人陳建
        良尚生存，應與原告乙○○或丙○○及陳奕勻共同對原
        告負扶養義務，且應各負擔三分之一之扶養義務甚明。
      4.原告雖主張應依台北縣平均每人每月消費支出19,001元
        為計算扶養費之標準，然扶養之程度，應按受扶養權利
        者之需要，與負扶養義務者之經濟能力及身分而定之，
        已如前述，本件參酌原告目前共同從事擺攤販賣早餐之
        工作，每月收入約3 萬元，原告乙○○名下有汽車1 部
        ，原告丙○○則僅有投資1 筆，認應以96年度之扶養親
        屬寬減額70歲以下每年77,000元，70歲以上每年
        115,500 元為計算扶養費標準，方屬公允。是原告乙○
        ○得請求之扶養費應為306,977 元【(1)原告乙○○自年
        滿65歲至70歲止計5 年之扶養費為117,152 元：依年別
        5%複式霍夫曼計算法（第一年不扣除中間利息），其計
        算式為：77,000 X4.00000000（此為應受扶養5 年之霍
        夫曼係數）÷3 （受扶養人數）= 117,152 ，元以下四
        捨五入，下同。(2)原告乙○○自年滿70歲起至78.73 歲
        止計8.73年之扶養費應為189,825 元：依年別5%複式霍
        夫曼計算法（第一年不扣除中間利息），其計算式為：
        77,000 X6.00000000（此為應受扶養8 年之霍夫曼係數
        ）+77,000 X 0.73 X（7.00000000- 0.00000000）÷3=
        189,825 。117,152+189,825=306,977 】、原告丙○○
        得請求之扶養費應為381,362 元【(1)原告丙○○自年滿
        65歲至70歲止計5 年之扶養費為117,152 元：依年別5%
        複式霍夫曼計算法（第一年不扣除中間利息），其計算
        式為：77,000 X4.00000000（此為應受扶養5 年之霍夫
        曼係數）÷3 （受扶養人數）= 117,152 。(2)原告丙○
        ○自年滿70歲起至83.13 歲止計13.13 年之扶養費應為
        264,210 元：依年別5%複式霍夫曼計算法（第一年不扣
        除中間利息），其計算式為：77,000X 10.00000000 （
        此為應受扶養13年之霍夫曼係數）+77,000 X 0.13 X（
        10.00000000-00.00000000） ÷3=264,210 。117,152+
        264, 210=381,362】
    (四)精神慰撫金部分：
      1.按不法侵害他人之身體、健康、名譽或自由者，被害人
        雖非財產上之損害，亦得請求賠償相當之金額，民法第
        195 條第1 項前段定有明文。查被告與游正豐共同不法
        殺害陳建良致死，原告分別為陳建良之父、母，從而，
        渠等依民法上開規定請求被告賠償其非財產上損害，洵
        屬有據。又按慰撫金之多寡，應斟酌雙方之身分、地位
        、資力與加害之程度及其他各種情形核定相當之數額，
        其金額是否相當，自應依實際加害情形與被害人所受之
        痛苦及雙方之身分、地位、經濟狀況等關係決定之。
      2.查原告乙○○係48年8 月8 日出生，於本件侵權行為發
        生時年48歲，國中肄業，從事販賣早餐營業，名下有汽
        車1 部，月收入約三萬元，原告丙○○係52年12月18日
        出生，於本件侵權行為發生時年44歲，國小畢業，與配
        偶乙○○共同從事販賣早餐業務，名下有投資1 筆等情
        ，有如前述。被告為59年10月27日出生，為本件侵權行
        為時年37歲，國中畢業，目前因案羈押中等情，業據被
        告陳明，被告名下無任何財產，亦經本院依職權調取稅
        務電子閘門財產所得調件明細表1 份附於本院卷第39-
        40可憑。本院審酌上開兩造之年齡、教育程度、社會地
        位、資力等情形，並被告明知游正豐與被害人僅因麵湯
        潑灑問題偶發生衝突，並無深重宿怨或仇隙，竟自後抓
        住被害人陳建良雙手臂，任由游正豐續以刀刺被害人頭
        部、胸部等生命之重要部位，與游正豐共同致陳建良於
        死，手段暴戾，奪取被害人寶貴生命，致原告中年痛喪
        獨子，遽失天倫，傷痛無可言喻、彌補，被告犯後猶否
        認犯行，未賠償原告等一切情狀，認原告各請求非財產
        上損害賠償2,500,000 元，猶屬過高，應各以
        2,000,000 萬元為適當。
    (五)綜上，原告得請求被告給付之金額，原告乙○○為
      2,557,097 元（2,000,000+250,120+306,977=2,557,097
      ），原告丙○○為2,381,362 元（2,000,000+381,362=
      2,381,362）。
五、又查，按數人共同不法侵害他人之權利者，連帶負損害賠償
    責任；又連帶債務未全部履行前，全體債務人仍負連帶責任
    。債權人向連帶債務人中之一人免除債務，而無消滅全部債
    務之意思表示者，除該債務人應分擔之部分外，他債務人仍
    不免其責任，為民法第185 條第1 項、第273 條第276 條第
    1 項所明定。查被告與游正豐共同不法侵害陳建良致死，自
    應對原告負連帶賠償責任。而游正豐已與原告達成和解，賠
    償原告435 萬元乙節，亦有和解書之影本1 份在卷可參。該
    和解書雖記載「乙方（按指原告）放棄民、刑事告訴權」等
    語，惟依該和解書當事人欄甲方僅列載游正豐、游金蓮，未
    有被告以觀，游正豐及游金蓮應僅係為己之侵權行為與原告
    和解，原告亦僅係對游正豐及游金蓮放棄其餘民事請求，是
    原告仍得逾上開和解金額之損害部分，向被告請求。又原告
    既已共同受領游正豐等給付435 萬元，於二分之一之比例即
    各217 萬元之範圍內，其請求權業已消滅。則本件原告得請
    求被告賠償之金額，應為原告乙○○387,097 元（
    2,557,097-2,170,000=387,097） 、原告丙○○211,362 元
    （2,381,362-2,170,000=211,362） 。從而，原告請求被告
    給付，原告乙○○在387,097 元，原告丙○○在211,362 元
    ，及均自97年5 月29日（即起訴狀繕本送達翌日）起至清償
    日止，按年息5%計算之利息之範圍內，為有理由，應予准許
    。逾上開範圍之請求，為無理由，應予駁回。
六、兩造均陳明願供擔保，聲請宣告假執行及免為假執行，經核
    原告勝訴部分尚無不合，爰分別酌定相當擔保金額准許之。
    原告敗訴部分，其假執行之聲請亦失所附依，爰併與駁回之
    。
七、結論：原告之訴為一部有理由、一部無理由，依民事訴訟法
    第85條第1 項前段、第79條，第390 條第2 項、第392 條第
    2 項，判決如主文。
中    華    民    國    98    年    2     月    20    日
                  民事第二庭    法  官  陳麗玲
以上正本係照原本作成
如對本判決上訴，須於判決送達後20日內向本院提出上訴狀
中    華    民    國    98    年    2     月    20    日
                            書記官  吳俞玲


司法院資訊處製作；財團法人民間司法改革基金會備份。
